臺灣士林地方法院民事判決
111年度訴字第392號
原      告  豐造乙實業股份有限公司
法定代理人  杜青萍  
訴訟代理人  林柏男律師
複  代理人  簡辰曄律師
被      告  蔡芳蘭  
訴訟代理人  陳瑋博律師
上列當事人間返還不當得利事件，本院於民國111年10月12日言
詞辯論終結，判決如下：
    主  文
原告之訴及其假執行之聲請均駁回。
訴訟費用由原告負擔。
    事  實  及  理  由
一、原告主張：被告之被繼承人即訴外人杜君強（下逕稱其姓名
    ）前為原告之負責人，曾以原告所簽發發票日依序為民國95
    年8月10日、同年月21日、同年9月1日、同年10月11日，面
    額依序為新臺幣（下同）592萬6000元、168萬元、168萬元
    、9萬709元，合計937萬6709元之支票4紙（下稱系爭支票）
    支付向訴外人信住建設股份有限公司（下稱信住公司），購
    買門牌號碼桃園市○○區○○路0段000號14樓房屋暨座落土地（
    下稱系爭房地）之價款。惟原告與杜君強間就系爭房地並無
    任何法律關係存在，杜君強未經原告同意，以原告簽發之系
    爭支票，支付其個人購買系爭房地之價款，顯係無法律上之
    原因而受有利益。雖因年代久遠，原告就系爭支票之資金支
    出流程已無從查明，然信住公司就系爭房地買賣價金所開立
    之發票為二聯式發票而非報帳用之三聯式發票，亦可間接證
    明杜君強係未經原告同意以系爭支票支付系爭房地價金。茲
    原告已於111年7月21日寄發存證信函予被告，限被告於10日
    內返還上開款項，被告於同年月22日收受該存證信函，迄未
    給付，爰依不當得利法律關係，請求原告按其應繼分1/2，
    返還468萬8354元予原告等語。並聲明：被告應於繼承杜君
    強之遺產範圍內，給付原告468萬8354元及自110年8月3日起
    至清償日止按年息5﹪計算之利息；願供擔保請准宣告假執行
    。
二、被告則以：被告就杜君強以系爭支票支付系爭房地買賣價金
    之原因關係不清楚。然原告為一家族公司，歷來均有公司負
    責人、股東與公司間資金互通運用之股東往來慣例。且杜君
    強擔任原告負責人期間，原告之各種資金運作，均受杜君強
    一人指示，而雙方代理之行為經本人同意認諾後，仍對本人
    生效。況就系爭房地如此龐大之買賣價款之給付，如未經原
    告同意，杜君強何以能輕易取得原告之大小章用印於系爭支
    票上，又如何能在杜君強生前，經過十數年皆未遭原告股東
    發現此情而對杜君強主張權利。杜君強之遺囑執行人即原告
    負責人杜青萍（下逕稱其名）於申報遺產時，亦未申報杜君
    強就系爭房地有債務存在，故尚難認杜君強於95年間以系爭
    支票支付系爭房地買賣價金，係未經原告同意所為。則原告
    就其主張不當得利乙節，並未盡其舉證之責任，其請求自無
    理由。縱認本件有不當得利情形，然返還金額亦應以特留份
    計算，杜青萍身為杜君強之遺囑執行人，在未先向其他繼承
    人呈報遺產清冊前，及未依民法第1160條規定先行清償杜君
    強對其他債權人之債務，便將杜君強遺產分配並交付其他受
    遺贈人及繼承人，就此部分應由杜青萍負賠償責任等語置辯
    。並聲明：原告之訴及其假執行之聲請均駁回；如受不利判
    決，願供擔保請准宣告免為假執行。
三、得心證之理由：
㈠、按無法律上之原因而受利益，致他人受損害者，應返還其利
    益。民法第179條前段定有明文。次按主張不當得利請求權
    存在之當事人，對於不當得利請求權之成立要件應負舉證責
    任，即應證明他方係無法律上之原因而受利益，致其受有損
    害。如受利益人係因其給付而得利時，所謂無法律上之原因
    ，即指其給付欠缺給付之目的，故主張該項不當得利請求權
    存在之當事人，自應舉證證明其欠缺給付之目的，始符舉證
    責任分配之原則。又當事人就其提出之事實，應為真實及完
    全之陳述，惟縱當事人違反應為真實陳述義務者，亦非因此
    而生舉證責任倒置或舉證責任轉換效果。則主張他人受領款
    項係無法律上之原因，而依不當得利法律關係以為請求之人
    ，即應就他人欠缺受領給付之目的負舉證之責，雖消極事實
    不存在舉證困難，不負舉證責任之他人應就其抗辯之積極事
    實存在，負真實陳述義務，使負舉證責任之人有反駁機會，
    以平衡其證據負擔，然非得因此即將舉證責任分配予他人（
    最高法院99年度台上字第2019號、109年度台上字第3336號
    、110年度台上字第1847號判決意旨參照）。查原告主張杜
    君強生前曾任原告之負責人，於95年間將原告所簽發面額合
    計937萬6709元之系爭支票交付信住公司，作為系爭房地之
    買賣價金，並已兌現乙情，業據提出支票4紙、彰化商業銀
    行大直分行110年1月22日彰大直字第11006002號函（本院卷
    第62至82頁）為證，並為被告所不爭執（見本院卷第117頁
    ），固堪認定。惟被告否認杜君強以系爭支票作為支付系爭
    房地之買賣價金一事，係未經原告同意，而構成不當得利，
    依前述規定及說明，自應由原告就杜君強以系爭支票作為支
    付系爭房地之買賣價金，係未經原告同意乙節，負舉證之責
    任。
㈡、原告就所主張杜君強未經其同意，以系爭支票作為支付系爭
    房地之價金一事，雖提出系爭支票及信住公司開立之發票為
    證。惟系爭支票，僅足證明杜君強以系爭支票作為系爭房地
    買賣價金之給付一事，尚無從證明杜君強以系爭支票支付系
    爭房地買賣價金，係未經原告同意所為。另自信住公司開立
    之系爭房地買賣價金統一發票（本院卷第182頁），雖為二
    聯式發票而非三聯式發票，然斯時開立二聯式發票之原因不
    明，尚難以此即率爾直接推認杜君強持系爭支票支付系爭房
    地之買賣價金，係未獲得原告同意所為。況原告為公司法人
    ，支出款項、兌現票據應有其內部稽核及會計作業流程，然
    原告自承無法提出杜君強以系爭支票相關資金支出流程資料
    （見本院卷第176頁），自難釐清系爭支票簽發、交付之過
    程與原因，當無從排除杜君強係基於與原告間之股東往來或
    其他法律關係而持用系爭支票之可能性。又系爭支票面額高
    達937萬6709元，遠逾原告之資本額550萬元，如杜君強果有
    未經原告同意，擅自以系爭支票支付自身購買系爭房地價金
    之情形，何以自95年系爭支票兌現起至107年杜君強死亡止
    ，長達10餘年之久，原告均未向杜君強主張任何權利，亦顯
    與一般常情有違。是以，原告前開之舉證，無法使本院形成
    杜君強以系爭支票作為支付系爭房地之價金，係未經原告同
    意之心證，自應為原告不利之認定。
㈢、綜上所述，原告所舉證之證據，並無法證明杜君強確係未經
    原告同意，以系爭支票支付系爭房地買賣價金，則原告依不
    當得利之法律關係，請求被告給付如訴之聲明所示之金額及
    利息，即為理由，應予駁回。原告之訴既經駁回，其假執行
    之聲請，即失所附麗，亦應駁回。　　
四、原告請求本院向國稅局查詢杜君強於95年、96年間有無因贈
    與申報個人所得稅，以證明杜君強當時如未申報所得稅，即
    係原告與杜君強間就系爭房地無贈與之事實。惟倘杜君強於
    95年、96年間未因贈與申報個人所得稅，亦屬稅捐徵收之問
    題，非得證明杜君強與原告間就系爭房地無贈與關係。況縱
    杜君強與原告間就系爭房地無贈與關係，亦非得謂雙方間即
    未存有其他法律關係，故調閱杜君強於95年、96年間之個人
    所得稅申報資料，無從證明杜君強與原告間就以系爭支票支
    付系爭房地買賣價金一事，無法律關係存在之待證事實，本
    院認無調查之必要。另本件事證已臻明確，兩造其餘攻擊防
    禦方法及未經本院援用之證據，核與判決之結果不生影響，
    爰不一一論駁，併此敘明。
五、據上論結，原告之訴為無理由，依民事訴訟法第78條，判決
    如主文。　　
中　　華　　民　　國　　111 　年　　11　　月　　2   　日
                民事第一庭  法  官  劉逸成
以上正本係照原本作成。
如對本判決上訴須於判決送達後 20 日內向本院提出上訴狀。如
委任律師提起上訴者，應一併繳納上訴審裁判費。
中　　華　　民　　國　　111 　年　　11　　月　　2 　　日
                            書記官  康雅婷